【裁判字號】    90,判,1560
【裁判日期】    900830
【裁判案由】    遺產稅
【裁判全文】
最  高  行  政  法  院  判  決                    九十年度判字第一五六○號
    原      告  甲○○
                乙○○
    被      告  財政部臺灣省南區國稅局
    代  表  人  許虞哲
右當事人間因遺產稅事件，原告不服行政院中華民國八十八年十二月二十三日台八十
八訴字第四六二一四號再訴願決定，提起行政訴訟。本院判決如左：
    主  文
原告之訴駁回。
訴訟費用由原告負擔。
    事  實
緣本件被繼承人陳南仔於民國八十四年三月二十日死亡，由原告等繼承，並辦理遺產
稅申報，經被告財政部臺灣省南區國稅局核定遺產總額新臺幣（以下同）九九六、○
二○、四一二元，遺產淨額七八八、三○九、七七三元，發單課徵遺產稅三七九、六
○六、二四六元。嗣原告等申請以經核定為被繼承人遺產總額中之二十五筆土地抵繳
稅款，並就抵繳不足部分以現金分期繳納。被告以抵繳土地中高雄縣鳳山市○○段一
四五三之一、一四五四之一二、一四五四之二七、一四五四之四○、一四五六之一、
一四五六之二、一四五六之一三六、一四五六之二四七、一四五六之二四八、二一二
五之四、二一二五之一三、二一二五之二二地號等十二筆土地係供公眾通行之現有巷
道，依行為時遺產及贈與稅法第十六條第十二款規定不計入遺產總額，乃重行核算遺
產稅三六七、六三九、八一一元。並以經十二筆土地，非課稅標的物，否准其抵繳稅
額，於八十七年五月二十九日以南區國稅局高縣徵字第八七○二四八六五號函復原告
等。原告等不服，申請復查。案經被告移由財政部訴願決定駁回其訴願後，復向行政
院提起再訴願，亦遭行政院再訴願決定駁回，遂向本院提起行政訴訟。茲摘兩造訴
辯意旨於次：
原告起訴意旨略謂：系爭十二筆土地之土地使用分區固為住宅區，但均為既成巷道（
供公共通行達二十年以上）土地，為兩造不爭之事實。按遺產及贈與稅法施行細則第
四十四條規定：「被繼承人遺產中依都市計畫法第五十條之一免徵遺產稅之公共設施
保留地，納稅義務人得以該項財產申請抵繳遺產稅款。」而既成巷道土地與公共設施
保留地原本均屬私人土地，開闢道路供公眾通行，本屬政府之責任。司法院大法官會
議釋字第四○○號亦認定既成道路，國家應依規定辦理徵收補償。故兩者不應有差別
待遇。既然政府無預算財源對既成道路土地予以徵收補償，基於憲法明定法律之前人
人平等，及人民之財產應受尊重之立法本旨，准予在國家未依法徵收補償前，得聲請
以該項既成道路土地抵繳遺產稅，始符合衡平原則。請判決撤銷訴願、再訴願決定及
原處分等語。
被告答辯意旨略謂：系爭土地鳳山市○○段 1453-1、1454-12、1454-27、1454-40、
1456-1、1456-2、0000-000、0000-000、0000-000等九筆土地，經高雄縣政府會勘結
果為供公眾通行使用之現有巷道，並由政府所養護，而2125-4、2125-13、2125-22等
三筆土地係由2125號土地分割而來，屬私設巷道。是上述十二筆土地皆符合遺產及贈
與稅法第十六條第一項第十二款之規定不計入遺產總額課稅。系爭土地既屬供公眾通
行之道路用地，即不屬於遺產稅課稅標的，是被告依遺產及贈與稅法第十六條第一項
第十二款之規定否准抵繳，洵無違誤。至原告稱系爭土地既為供公眾通行之道路，依
法應由政府徵收補償，於未徵收補償前得准以該土地抵繳遺產稅，始符合衡平原則乙
節。查，土地應否徵收與土地得否抵繳間並無相關聯性，要難以系爭土地未經政府徵
收為由，而得准其抵繳，是系爭土地應否徵收補償與本件稅捐課徵案無涉。況本件係
依首揭法條之規定否准抵繳，已如前述，是被告並無衡平原則之違背，請判決駁回原
告之訴等語。
    理  由
按「遺產稅或贈與稅應納稅額在三十萬元以上，納稅義務人確有困難，不能一次繳納
現金時，得於規定納稅期限內，向該管稽徵機關申請核准，分十二期以內繳納；每期
間隔以不超過二個月為限，並准以課徵標的物或其他易於變價或保管之實物一次抵繳
。」「左列各款不計入遺產總額：十二、被繼承人遺產中經政府闢為公眾通行道路之
土地或其他無償供公眾通行之道路土地，經主管機關證明者。」分別為行為時遺產及
贈與稅法第三十條第二項及同法第十六條第一項第十二款所明定。所稱課徵標的物，
係指依本法規定計入本次遺產總額或贈與總額並經課徵遺產稅之遺產或課徵贈與稅之
受贈財產，為遺產及贈與稅法施行細則第四十三條之一所規定。本件被繼承人陳南仔
於八十四年三月二十日死亡，由原告等繼承，並辦理遺產稅申報，經被告財政部臺灣
省南區國稅局核定遺產總額新臺幣（以下同）九九六、○二○、四一二元，遺產淨額
七八八、三○九、七七三元，發單課徵遺產稅三七九、六○六、二四六元。嗣原告等
申請以經核定為被繼承人遺產總額中之二十五筆土地抵繳稅款，並就抵繳不足部分以
現金分期繳納。被告以抵繳土地中高雄縣鳳山市○○段一四五三之一、一四五四之一
二、一四五四之二七、一四五四之四○、一四五六之一、一四五六之二、一四五六之
一三六、一四五六之二四七、一四五六之二四八、二一二五之四、二一二五之一三、
二一二五之二二地號等十二筆土地係供公眾通行之現有巷道，依行為時遺產及贈與稅
法第十六條第十二款規定不計入遺產總額，乃重行核算遺產稅三六七、六三九、八一
一元，並以經十二筆土地，非課稅標的物，而否准其抵繳稅額，於八十七年五月二十
九日以南區國稅局高縣徵字第八七○二四八六五號函復原告等，略以原告等申請以被
繼承人陳南仔遺留坐落高雄縣鳳山市○○段二一四七之二地號等二十五筆遺產土地抵
繳遺產稅，不足部分以現金分期繳納一案，經更正計有鳳山市○○段一四五三之一、
一四五四之一二、一四五四之二七、一四五四之四○、一四五六之一、一四五六之二
、一四五六之一三六、一四五六之二四七、一四五六之二四八、二一二五之四、二一
二五之一三、二一二五之二二地號等十二筆不計入遺產總額，不准抵繳。餘十三筆核
符遺產及贈與稅法第三十條暨同法施行細則第四十四條規定，准予受理等語。查系爭
高雄縣鳳山市○○段一四五三－一、一四五四－一二、一四五四－二七、一四五四－
四○、一四五六－一、一四五六－二、0000－000、0000－000、00
00－000號等九筆土地，經高雄縣政府會勘結果為供公眾通行使用之現有巷道，
並由政府所養護，而二一二五－四、二一二五－一三、二一二五－二二號等三筆土地
係由二一二五地號土地分割而來，屬私設巷道，有原處分機關卷附資料可稽。是上述
十二筆土地皆符合不計入遺產總額課稅之規定，亦為原告等所不爭執，則系爭高雄縣
鳳山市○○段一四五三－一地號等十二筆土地，既非遺產稅課徵標的物，或有易於變
價之情形，且不屬於都市計畫法第五十條之一免徵遺產稅而依遺產及贈與稅法施行細
則第四十四條規定得申請抵繳遺產稅之公共設施保留地，均為原告所明知，是系爭土
地與首開遺產及贈與稅法第三十條第二項准以課徵標的物或其他易於變價或保管之實
物抵繳遺產稅之規定不符，被告乃否准原告抵減之申請，於法並無不合，一再訴願決
定遞予維持原處分，亦無違誤，均應予維持。原告主張，在國家未依法徵收補償系爭
既成巷道土地前，得聲請以該土地抵繳遺產稅云云，並無法律依據，難謂有理由，應
予駁回。
據上論結，本件原告之訴為無理由，爰依行政訴訟法施行法第二條、行政訴訟法第九
十八條第三項前段、第一百零四條、民事訴訟法第八十五條第一項，判決如主文。
中    華    民    國      九十      年      八        月      三十      日
                    最 高 行 政 法 院  第 二 庭
                                審 判 長 法  官      陳  石  獅
                                         法  官      徐  樹  海
                                         法  官      彭  鳳  至
                                         法  官      高  啟  燦
                                         法  官      黃  合  文
右  正  本  證  明  與  原  本  無  異
                                         法院書記官  王  福  瀛
中    華    民    國      九十      年      八        月    三十一      日


司法院資訊處製作；財團法人民間司法改革基金會備份。
